---
title: "Ejercicios dpylr"
author: "Marilyn Mateus"
date: 8/04/2026
format:
  html:
    toc: true
    number-sections: true
    theme: cosmo
    code-fold: false
editor: visual
---

# Uso del paquete Dplyr

## Se descarga el paquete

 downloand.packes("dplyr")
 downloand.packes("gapminder")

## Se activa el paquete

```{r}
library(dplyr)
library(gapminder)
library(tidyr)
```

## Seleccionar

Se seleccionan únicamente las columnas **country**, **year** y **lifeExp** del dataset utilizando la función `select()`.

```{r}
    gapminder %>%
      select(country, year, lifeExp)
```

## Filtrar las observaciones del año 2007

Se utiliza `filter()` para mostrar únicamente las observaciones correspondientes al año **2007**.

```{r}
gapminder %>%
  filter(year == 2007)
```

## Filtrar los países del continente Asia

Se filtran los datos para obtener únicamente los países cuyo continente es \*\*Asia\*

```{r}
    gapminder %>%
      filter(continent == "Asia")
```

## Seleccionar filas donde lifeExp sea mayor que 70

Este paso permite identificar los países y años donde la esperanza de vida (**lifeExp**) supera los 70 años.

```{r}
    gapminder %>%
      filter(lifeExp > 70)
```

## Ordenar el dataset por lifeExp en orden ascendente

Se usa `arrange()` para ordenar los datos desde la menor hasta la mayor esperanza de vida.

```{r}
    gapminder %>%
      arrange(lifeExp)
```

## Ordenar el dataset por gdpPercap en orden descendente

En este caso se utiliza `desc()` dentro de `arrange()` para ordenar los valores de **gdpPercap** de mayor a menor.

```{r}
    gapminder %>%
      arrange(desc(gdpPercap))
```

## Crear una nueva columna llamada gdp_total

Se utiliza `mutate()` para crear una nueva variable llamada **gdp_total**, que representa el PIB total calculado como **gdpPercap multiplicado por pop**.

```{r}
    gapminder %>%
      mutate(gdp_total = gdpPercap * pop)
```

## Filtrar países con población mayor a 100 millones en 2007

Se combinan dos condiciones dentro de `filter()` para obtener los países con población mayor a **100 millones** en el año **2007**.

```{r}
    gapminder %>%
      filter(year == 2007, pop > 100000000)
```

## Seleccionar países de Europe y mostrar solo country y gdpPercap

Primero se filtran los países del continente **Europe** y luego se seleccionan únicamente las columnas **country** y **gdpPercap**.

```{r}
    gapminder %>%
      filter(continent == "Europe") %>%
      select(country, gdpPercap)
```

## Calcular la esperanza de vida promedio por continente

Se agrupan los datos por **continent** y se calcula la media de **lifeExp** usando `mean()`.

```{r}
    gapminder %>%
      group_by(continent) %>%
      summarise(avg_lifeExp = mean(lifeExp))
```

## Calcular el promedio de gdpPercap por continente y año

Se agrupan los datos por **continent** y **year** para calcular el promedio de **gdpPercap**.

```{r}
    gapminder %>%
      group_by(continent, year) %>%
      summarise(avg_gdpPercap = mean(gdpPercap))
```

## Encontrar la esperanza de vida máxima por continente

Se calcula el valor máximo de **lifeExp** dentro de cada continente usando `max()`.

```{r}
    gapminder %>%
      group_by(continent) %>%
      summarise(max_lifeExp = max(lifeExp))
```

## Contar cuántos países hay en cada continente

Se utiliza `n_distinct()` para contar el número de países únicos en cada continente.

```{r}
    gapminder %>%
      group_by(continent) %>%
      summarise(n_countries = n_distinct(country))
```

## Calcular la población total por continente

Se agrupan los datos por continente y se suma la variable **pop** usando `sum()`.

```{r}
    gapminder %>%
      group_by(continent) %>%
      summarise(total_pop = sum(pop))
```

## Analizar el promedio de esperanza de vida por año en Americas

Se filtran los datos del continente **Americas** y luego se calcula la esperanza de vida promedio por **year**.

```{r}
    gapminder %>%
      filter(continent == "Americas") %>%
      group_by(year) %>%
      summarise(avg_lifeExp = mean(lifeExp))
```

## Obtener los 10 países con mayor gdpPercap en 2007

Se filtra el año **2007**, se ordena de mayor a menor **gdpPercap** y se seleccionan los **10 primeros países**.

```{r}
    gapminder %>%
      filter(year == 2007) %>%
      arrange(desc(gdpPercap)) %>%
      slice_head(n = 10)
```

## Encontrar el país con mayor esperanza de vida en cada año

Se agrupan los datos por **year** y se selecciona el país con mayor **lifeExp** usando `slice_max()`.

```{r}
gapminder %>%
  group_by(year) %>%
  slice_max(lifeExp, n = 1)
```
## Calcular la mediana de gdpPercap por continente

Se calcula la **mediana** de **gdpPercap** para cada continente usando `median()`.

```{r}
gapminder %>%
  group_by(continent) %>%
  summarise(median_gdpPercap = median(gdpPercap))
```
## Calcular el cambio en lifeExp entre 1952 y 2007

Se reorganizan los datos para tener ambos años en columnas usando `pivot_wider()` y luego se calcula la diferencia en **lifeExp**.

```{r}
    gapminder %>%
      filter(year %in% c(1952, 2007)) %>%
      select(country, year, lifeExp) %>%
      pivot_wider(names_from = year, values_from = lifeExp) %>%
      mutate(change_lifeExp = `2007` - `1952`)
```

## Identificar los 5 países con mayor aumento en gdpPercap

Se calcula la diferencia en **gdpPercap** entre 1952 y 2007 y luego se ordena de mayor a menor para encontrar los 5 países con mayor crecimiento.

```{r}
    gapminder %>%
      filter(year %in% c(1952, 2007)) %>%
      select(country, year, gdpPercap) %>%
      pivot_wider(names_from = year, values_from = gdpPercap) %>%
      mutate(change_gdp = `2007` - `1952`) %>%
      arrange(desc(change_gdp)) %>%
      slice_head(n = 5)
```

# Desafío adicional

En este ejercicio se combinan varias operaciones en un solo **pipeline**:

1.  Filtrar los datos del año **2007**

2.  Agrupar por **continent**

3.  Calcular el promedio de **lifeExp**

4.  Ordenar los resultados de mayor a menor


<!-- -->

```{r}
gapminder %>%
  filter(year == 2007) %>%
  group_by(continent) %>%
  summarise(avg_lifeExp = mean(lifeExp)) %>%
  arrange(desc(avg_lifeExp))
```

# Notas

-   `n_distinct()` cuenta valores únicos.

-   `slice_max()` permite seleccionar los valores más altos dentro de cada grupo.

-   `pivot_wider()` reorganiza los datos para comparar valores entre columnas.

-   El operador `%>%` permite encadenar múltiples operaciones de manera clara y organizada.
