---
title: "ejercicios gglopt2"
author: "Marilyn Mateus"
date: 26/03/2026
institute: USTA
format: html
editor: visual

---

### ggplo2

Usamos el paquete ggplot2 con el objetivo de explorar las diferentes funciones en Rstudio, analizando las diferentes variables, tipos de graficos y demas. Permitiendonos analizar todos los datos de forma clara, para conocer como estos actuan

## activamos el paquete

```{r}
library(ggplot2)
```

ggplot2 nos permite crear, boxplots,gráficos, histogramas y demás en RStudio

## Creamos una base de datos de un estudiante

```{r}
students <- data.frame(
  id = 1:20,
  hours_study = c(2,3,4,5,6,3,4,7,8,5,6,7,3,2,9,10,4,6,8,5),
  score = c(50,55,65,70,75,60,66,80,85,72,74,78,58,52,90,95,67,76,88,73),
  gender = rep(c("Male","Female"), 10),
  major = rep(c("Engineering","Business","Arts","Science"), 5)
)
```
 data.frame es una tabla de datos que nos da las variables que contiene el paquete
 Podemos ver que:
 Aumentan las horas de estudio, también tienden a aumentar las calificaciones. Esto sugiere una relación positiva entre el tiempo dedicado al estudio y el rendimiento académico.
 
## Scatter 

```{r}
ggplot(students, aes(x = hours_study, y = score)) +
  geom_point(size = 3, color = "blue") +
  labs(
    title = "Relación entre horas de estudio y puntaje",
    x = "Horas de estudio",
    y = "Puntaje"
  ) +
  theme_minimal()
```
Podemos observar si más horas de estudio se relacionan con mejores puntajes


## Comparación por género

```{r}
ggplot(students, aes(hours_study, score, color = gender)) +
  geom_point(size = 3) +
  labs(
    title = "Horas de estudio vs puntaje por género",
    x = "Horas de estudio",
    y = "Puntaje",
    color = "Género"
  ) +
  theme_minimal()
```
Podemos comparar los grupos por las diferencias de genero y de color
Se puede ver que ambos grupos siguen una tendencia similar: más horas de estudio se asocian con mejores calificaciones.

## Scatter plot con línea de regresión

Tendencia entre estudio y puntaje

```{r}
ggplot(students, aes(hours_study, score)) +
  geom_point(size = 3, color = "darkorange") +
  geom_smooth(method = "lm", se = FALSE, color = "black") +
  labs(
    title = "Relación entre horas de estudio y puntaje",
    x = "Horas de estudio",
    y = "Puntaje"
  ) +
  theme_minimal()+
  ggtitle("Tendencia entre estudio y puntaje")
```

geom_smooth(method = "lm")
Esto agrega una regresión líneal, que nos muestra las tendencias de los datos.

Si la línea sube → mayor estudio → mayor puntaje.

La pendiente positiva de la línea indica que a medida que aumentan las horas de estudio, las calificaciones también tienden a aumentar.

Esto refuerza la idea de que el tiempo dedicado al estudio tiene una influencia positiva en el rendimiento académico.

## Boxplot
Nos muestra los cuantiles, la mediana y los valores extremos, permitiendonos comparar las distribuciones entre los grupos

```{r}
ggplot(students, aes(gender, score, fill = gender)) +
  geom_boxplot(alpha = 0.7) +
  labs(
    title = "Distribución de puntajes por género",
    x = "Género",
    y = "Puntaje"
  ) +
  theme_minimal() +
  theme(legend.position = "none")+
  ggtitle("Comparación de puntajes por género")
```

## Histograma

```{r}
ggplot(students, aes(score)) +
  geom_histogram(bins = 10)+
  ggtitle("Histograma de notas") 
```
Nos muestra como estan distribuidas las notas
