---
title: "La Media y la Varianza"
author: "Marilyn Mateus"
date: 09/04/2026
format:
  html:
    theme:
      light: flatly
      dark: darkly
    toc: true
    number-sections: true
    code-fold: true
    code-tools: true
    code-overflow: wrap
    code-copy: true
    embed-resources: true
    reference-location: margin

lang: es
---

# La media y la varianza

Podemos ver como se calcula la media, la intervarianza y la intravarianza, tanto en Rstudio y en fisico con una calculadora

## PROPIEDADES

Sean $a, b \in \mathbb{R}$ $X$ una variable constante

1)  $M(a) = a$
2)  $M(ax + b) = a M(X) + b$
3)  $V(X) \ge 0$
4)  $V(a) = 0$
5)  $V(ax + b) = a^2 V(X)$ $V(X + b) = V(X)$

Suponga que la edad promedio y la desviación estándar de las edades de un grupo de personas son respectivamente 22 años y 5 años. **¿Cuál era la media y la desviación estándar de las edades hace 6 años?**

X: Edad (Años)

$M(X - 6) = M(X) - 6 = 22 - 6 = 16 \text{ años}$

$V(X - 6) = V(X) = 5^2 = 25 \text{ años}$

$\sigma(X - 6) = \sigma(X) = 5 \text{ años}$

# Notas

| Mañana | Tarde | Noche |
|--------|-------|-------|
| 4.0    | 3.8   | 3.1   |
| 3.5    | 3.5   | 2.5   |
| 3.8    | 3.0   | 2.6   |
| 3.6    | 2.9   |       |
| 4.1    |       |       |
```{r}
# Notas jornada mañana
mañana <- c(4.0, 3.5, 3.8, 3.6, 4.1)
# Calculamos su media para poder usarla después
media_mañana <- mean(mañana)

# Notas jornada tarde
tarde <- c(3.8, 3.5, 3.0, 2.9)
media_tarde <- mean(tarde)

# Notas jornada noche
noche <- c(3.1, 2.5, 2.6)
media_noche <- mean(noche)
```
**TAMAÑO** $n_1 = 5 \quad n_2 = 4 \quad n_3 = 3 \quad | \quad n = 12$

**MEDIA** $\bar{X}_1 = 3,8 \quad \bar{X}_2 = 3.3 \quad \bar{X}_3 = 2,7\bar{3} \quad | \quad \bar{X}_T = 3,36\bar{6}$

**VAR POS** $\sigma_1^2 = 0,052 \quad \sigma_2^2 = 0,135 \quad \sigma_3^2 = 0,068\bar{8} \quad | \quad \sigma_T^2 = 0,263\bar{8}$

$$\bar{X}_T = \frac{3.8(5) + 3.3(4) + 2.7\bar{3}(3)}{12} = 3,36\bar{6}$$

## Promedio de Jornadas


```{r}
# Varianza jornada mañana
var_mañana <- var(mañana)

# Varianza jornada tarde
var_tarde <- var(tarde)

# Varianza jornada noche
var_noche <- var(noche)

var_mañana
var_tarde
var_noche
```

A una Varianza mayor hay mayor dispersion en las calificaciones, mientras que con una varianza menor hay mayor uniformidad en las notas

## **Varianza de las Medias**

$\text{Intervarianza } \sigma_B^2$

$$\frac{(3.8 - 3,36\bar{6})^2 5 + (3,3 - 3,36\bar{6})^2 4 + (2,7\bar{3} - 3,36\bar{6})^2 3}{12} = 0,18$$

```{r}
# Vector con las medias
medias <- c(media_mañana,media_tarde,media_noche)

# Cálculo intervarianza
intervarianza <- var(medias)

intervarianza
```

variación entre los grupos, muestra la diferencia entre los promedios y las jornadas jornadas.

## **Varianza de las Varianzas**

$\text{Intravarianza } \sigma_W^2$

$$\frac{0,052(5) + 0,135(4) + 0,068\bar{8}(3)}{12} = 0,083\bar{8}$$

```{r}
# Vector con las varianzas
varianzas <- c(var_mañana,var_tarde,var_noche)

# Cálculo intravarianza
intravarianza <- mean(varianzas)

intravarianza
```

Variación entre los grupos, muestra la diferencia de notas en cada jornada Variación dentro de los grupos

# En la calculadora

usa el comando Mode SD -\> shift mode 1 y digita el primero dato, luego m+ y asi digita el los datos = para limpiar memorias y empezar de nuevo.

You can add options to executable code like this

```{r}
#| echo: false
2 * 2
```

The `echo: false` option disables the printing of code (only output is displayed).
